【裁判字號】    99,上易,45
【裁判日期】    990915
【裁判案由】    返還不當得利
【裁判全文】
臺灣高等法院高雄分院民事判決          99年度上易字第45號
上  訴  人  丁○○○○○○
            丙○○
            戊○○
            己○○
            庚○○
            辛○○○
            甲○○
            乙○○
            壬○○
上九人共同
訴訟代理人  葉銘進律師
複 代 理人  吳玉豐律師
被 上 訴人  財團法人臺灣基督長老教會
法定代理人  癸○○
訴訟代理人  許安德利律師
上列當事人間返還不當得利事件，上訴人對於中華民國99年1 月
11日台灣屏東地方法院98年度訴字第349 號所為第一審判決，提
起上訴，本院於民國99年9 月1 日言詞辯論終結，判決如下：
    主  文
原判決命上訴人連帶給付超過「(一)新臺幣壹拾捌萬肆仟佰貳拾
元本息(二)自九十八年七月十六日起至交還被上訴人所有坐落屏東
縣東港鎮○○段533-1 地號土地之日止，按月給付被上訴人新臺
幣仟零柒拾貳元」部分，及該部分假執行之宣告，暨訴訟費用
之裁判均廢棄。
上開廢棄部分，被上訴人在第一審之訴及假執行之聲請均駁回。
第一、二審訴訟費用由上訴人連帶負擔二分之一，餘由被上訴人
負擔。
    事 實 及 理 由
一、被上訴人主張：本件伊所有坐落屏東縣東港鎮○○段533-1
    地號土地（下稱系爭土地），自民國( 下同)77 年間，由上
    訴人等人無權占用至今，衡情將可獲得相當於租金之利益，
    同時因上訴人等人占用系爭土地致使伊受有損害，爰請上訴
    人等人返還其所受利益。即爰依土地法第110 條之規定，於
    83年7 月16日起至98 年7月15日止，照歷年公告地價每平方
    公尺新臺幣（下同）3200元計算之損害金額為69萬1200元（
    3200×180 平方公尺×0.08×15年），及自98年7 月16日起
    ，按月給付3480元（3200×180 平方公尺×0.08×12月）。
    並聲明(一)上訴人等應連帶給付被上訴人69萬1200 元及自起
    訴狀繕本送達翌日起至清償日止按年息5%計算之利息。(二)上
    訴人等應自98年7 月16日起至交還土地日止，按月給付被上
    訴人3840元。(三)被上訴人願供擔保，請准予宣告假執行。
二、上訴人丁○○○○○○等九人則以：
  (一)本件紛爭始於46年4 月22日，被上訴人於原審法院46年度訴
    字第105 號拆屋還地事件審理中，自願將其系爭土地出賣予
    訴外人許金水（即上訴人之父親）買受，雙方當事人相互意
    思表示一致而做成和解筆錄，被上訴人即應依和解契約內容
    ，將坐落屏東縣東港鎮○○段第533-1 土地全部建物敷地參
    厘玖毛五，包括佔有部分豬舍、雞舍道路、倉庫、房屋之基
    地出賣，並將所有權移轉登記予許金水，其價款為1200元，
    於登記書類作成提出地政機關收件日全部付清，惟被上訴人
    負有給付在先之義務。
  (二)被上訴人明知上訴人係基於法律關係就該筆建築用地建築房
    屋，而合法取得地上物所有權，由上訴人共同繼承之事實係
    顯著且已知然其違背和解契約，就同一案件向原審法院以77
    年度訴字第597 號，再行提起拆屋還地之訴，經原審法院判
    決敗訴在案，然被上訴人不服，提起上訴，業經臺灣高等法
    院臺南分院駁回其上訴，顯見上訴人就系爭土地上有共同繼
    承地上物權存在，有其法律上原因，自無不當得利。被上訴
    人明知本件兩造間確有法律關係存在，仍執意提起訴訟，其
    訴顯無理由等語資為抗辯。並聲明：被上訴人之訴駁回。
三、原審判決上訴人等應連帶給付被上訴人69萬1200元及上訴人
    丁○○○○○○自98年7 月25日、上訴人丙○○、戊○○、
    己○○、庚○○、辛○○○、甲○○、乙○○、壬○○均自
    同年9 月8 日起，均至清償之日止，按年息5%計算之利息。
    訴訟費用由上訴人連帶負擔。上訴人等不服，於本院聲明：
    (一)原判決廢棄。(二)被上訴人在第一審之訴駁回。(三)第一、二
    審訴訟費用由被上訴人負擔。
    被上訴人答辯聲明：(一)上訴駁回。(二)第二審訴訟費用由上訴
    人負擔。
四、兩造不爭執之事項：
  (一)系爭土地是被上訴人所有，由上訴人之被繼承人許金水前因
    買賣而占有系爭土地。
  (二)臺灣屏東地方法院46年度訴字第105 號和解筆錄、77年度訴
    字第597 號判決書、臺灣高等法院台南分院77年度上字第68
    2 號判決書之內容真實，但請求權均罹於時效。
  (三)屏東縣東港地政事務所核定之之公告地價。
  (四)系爭土地長年地價稅均由被上訴人繳納。
五、兩造爭執之事項：
    被上訴人依無權占有之法律關係請求上訴人給付相當於租金
    之利益，是否有理？若有，金額以多少為適當？
六、本院之判斷：
  (一)查，系爭土地為被上訴人所有，被上訴人於46年4 月22日與
    上訴人之被繼承人許金水在原審法院46年度訴字第105 號案
    件成立訴訟上和解，將系爭土地以1200元售予許金水，而由
    許金水占有使用，惟嗣後因雙方未履行登記及給付價金之義
    務，請求權均已消滅，許金水已於76年死亡，此有臺灣屏東
    地方法院46年度訴字第105 號和解筆錄、土地登記謄本在卷
    可稽，且為兩造所不爭執，此部分堪以認定為真正。
  (二)次查，雙方之請求權因時效而消滅，被上訴人並拒絕依上開
    和解條件履行，準此，許金水於初始占有系爭土地，固因買
    賣而有法律上之原因而占有，惟嗣後因雙方未履行買賣之合
    約，致時效消滅而無法履行，自應認許金水原先有法律上之
    原因而占有系爭土地，其後原因已不存在，許金水自有返還
    系爭土地之責，然許金水已於76年間死亡，上訴人為其繼承
    人，自應負連帶返還系爭土地之責，其等未予返還，自屬無
    權占有，被上訴人請求上訴人連帶返還相當於租金之利益，
    自屬正當，惟上訴人以時效為抗辯，故被上訴人自只能請求
    自起訴起五年內之相當於租金之利益，查，被上訴人係於98
    年7 月16日起訴提起本件請求，此有起訴狀附於原審卷可稽
    ，是被上訴人自得請求自93年7 月16日起，至返還系爭土地
    之日止相當於租金之利益。
  (三)被上訴人得請求之金額以多少為適當？
    查系爭土地自93年間起迄今之申報地價每平方公尺均為2560
    元，此有屏東縣東港地政事務所地價謄本在卷可稽（見本院
    卷第80-1頁），被上訴人得請求之相當於租金之利益，依土
    地法第105 條準用第97條之規定應以土地申報總價年息10%
    為限，審酌系爭土地係供巷道通行之用，此有上訴人於原審
    所提出之相片可稽（見一審卷第92頁），及系爭土地公告現
    值每平方公尺為1 萬2000元（見一審卷第3 頁土地登記謄本
    ）（參最高法院47年台上字第1827號判例）、系爭土地周圍
    均為住家（見一審卷第91頁）等情，本院認被上訴人請求之
    相當於租金之利益以申報總價年息8%計算核屬適當，基此計
    算結果，被上訴人請求上訴人連帶給付18萬4320元，及自98
    年7 月16日起至交還系爭土地之日止，按月給付上訴人3072
    元核屬正當，超過部分不予准許。（2560180 ㎡0.08
    5＝184320，2560180㎡0.0812＝3072）
七、綜上所述，被上訴人依繼承及無權占有之法律關係請求上訴
    人連帶給付18萬4320元，及自起訴狀繕本送達之翌日（上訴
    人許家榮為98年7 月25日，其餘上訴人為98年9 月8 日）起
    ，均至清償日止，按週年利率百分之五計算之法定遲延利息
    ，及自98年7 月16日起，至交還系爭土地日止，按月連帶給
    付被上訴人3072元，自屬正當，原審在此範圍內予准許，並
    准供擔保宣告假執行，核無不合，上訴意旨求予就此部分廢
    棄改判為無理由，應予駁回。至原判決所命給付超過部分及
    該部分假執行之宣告自有未當，此部分上訴意旨求予廢棄改
    判，為有理由，自應由本院將原判決此部分廢棄改判，駁回
    被上訴人此部分在一審之訴及假執行之聲請。
八、本件事證已明，兩造其餘攻擊防禦方法與判決之結果不生影
    響，爰不予論述，併此明。
九、據上論結，本件上訴為一部有理由，一部無理由，依民事訴
    訟法第450 條、第449 條第1 項、第79條、第85條第2 項，
    判決如主文。
中    華    民    國    99    年    9     月    15    日
                              民事第四庭
                                  審判長法官  蔡文貴
                                  法      官  謝靜雯
                                  法      官  黃科瑜
以上正本證明與原本無異
本件不得上訴。
中    華    民    國    99    年    9     月    16    日
                                  書  記  官  彭筱瑗

司法院資訊處製作；財團法人民間司法改革基金會備份。
